【裁判字號】    99,消債抗,279
【裁判日期】    991230
【裁判案由】    聲請更生程序
【裁判全文】
臺灣高雄地方法院民事裁定           99年度消債抗字第279號
抗  告  人  杜春福
上列當事人因消費者債務清理事件聲請更生，對本院民國99年11
月9 日99年度消債更字第449號裁定提起抗告，本院裁定如下：
    主  文
抗告駁回。
抗告程序費用新臺幣壹仟元由抗告人負擔。
    理  由
一、抗告意旨略以：抗告人曾以書面向最大債權金融機構國泰世
    華商業銀行股份有限公司（下稱國泰世華銀行）請求協商債
    務清償方案，惟國泰世華銀行以抗告人僅積欠一家金融機構
    債務，且欠款金額僅新台幣（下同）3 萬餘元為由拒絕協商
    ，惟抗告人實際上尚有其他金融機構外賣予資產管理公司之
    債務未償，各債權人均以高利率之循環利息使債務不減反增
    ，且抗告人之薪資業經債權人扣薪在案，經扣薪3 分之1 後
    餘額尚須支付個人生活費用及獨力扶養二名未成年子女之扶
    養費，抗告人已陷於客觀上不能清償債務之情，故依法提起
    本件抗告等語，並聲明：原裁定廢棄，並准予抗告人開始更
    生程序。
二、按「為使負債務之消費者得依本條例所定程序清理其債務，
    以調整其與債權人及其他利害關係人之權利義務關係，保障
    債權人之公平受償，謀求消費者經濟生活之更生及社會經濟
    之健全發展，特制定本條例。」、「債務人不能清償債務或
    有不能清償之虞者，得依本條例所定更生或清算程序，清理
    其債務」，消費者債務清理條例第3 條定有明文。是消費者
    債務清理條例之立法，其中心思想乃認陷於經濟上困境之消
    費者若任其於惡性循環之債務窘境中自生自滅，其將衍生嚴
    重之社會問題，致難以維持安定之社會經濟秩序，故有予之
    分別情形依更生或清算之程序清理其債務之必要，藉以妥適
    調整其與各相關債權人等間之權利義務關係，以謀求消費者
    經濟生活之更生機會，從而健全社會經濟發展。惟私法上之
    債之關係，係以當事人間之信賴關係為基礎，為社會經濟組
    織之重要支柱。當事人於以法律行為追求自己之利益之際，
    亦應顧及對方之利益，並考量債權債務在社會上之作用，本
    於誠實及信用之原則，行使其債權及履行其債務。故債務人
    之消費者欲以上開條例為其所負義務之調整者，自應本於誠
    信原則之本旨，僅在其不能清償債務或有不能清償之虞而使
    其陷於經濟上之困境時始得准許之。以避免其藉此善意之立
    法而惡意圖謀減免債務，致使社會陷於道德之危險，並因此
    使信用緊縮而造成社會經濟之動盪。
三、抗告人前向各金融機構辦理消費貸款、信用卡契約等致積欠
    無擔保債務計468,555 元，雖曾依消費者債務清理條例之規
    定，向最大債權金融機構國泰世華銀行申請協商後，遭國泰
    世華銀行於民國99年7 月16日以無不能清償債務或有不能清
    償之虞之情形為由致協商不成立等事實，有國泰世華銀行民
    事陳述意見狀、抗告人提出之財團法人金融聯合徵信中心當
    事人查詢個人資料（信用報告）回覆書、債權人清冊、前置
    協商不成立通知書等影本為證（原審卷第11、53-57 、48-5
    2 、171-176 頁），足認屬實。故本件所應審酌者為抗告人
    是否有不能清償債務或不能清償之虞之情形。
四、經查：
（一）抗告人係任職於台灣航勤股份有限公司（下稱台灣航勤公
      司），其95至98年度總所得分別為758,948 元、677,402
      元，609,323 元、570,483 元，依此計算，其於上開年度
      每月所得各約63,246元、56,450元、50,777元、47,540元
      ，至於另抗告人99年度1 至3 月所得各為96,505元（加計
      考績獎金）、47,683元、47,967元，平均所得雖為64,052
      元，惟此短期收入狀況尚不足客觀反應抗告人之真實償債
      能力，是應以抗告人98年度平均月薪即47,540元作為認定
      抗告人還款能力為適當。又抗告人之薪資雖經部份債權人
      聲請強制執行其3 分之1 之薪資所得及4 分之3 之獎金，
      惟因債務人之全部財產為所有債權之總擔保，故於評估債
      務人是否有不能清償之情形時，自仍應還原債務人原有之
      總資力後，就債務人之全部資力與其所有之總債務為比較
      ，而不應將特定債權人聲請執行部份之金額扣除，且債務
      人遭強制執行之金額，即為其所清償金額之一部份，如將
      此金額扣除，將有重複計算而低估債務人之全部清償金額
      及能力之情形。故本件抗告人雖遭強制執行扣取薪資，仍
      應以其原有之總收入及總資力，評估其是否有不能清償之
      情形。
（二）就抗告人本人之必要生活支出部份，抗告人並未提出全部
      憑證以資證明，無從審酌是否均屬必要之費用，此部份因
      消費者債務清理條例之立法目的，係為使不幸陷入經濟困
      境之人得以清理債務、重建生活，並在清理過程中能保有
      符合人性尊嚴之最低基本生活，而非維持債務人過去慣常
      之寬逸生活，是於評估債務人是否有不能清償或履行原協
      商方案是否顯有重大困難時，並非由抗告人任意主張其基
      本生活費用之數額，否則將造成揮霍無度以致清償能力降
      低，反而易使更生程序無從進行，因此本院認應以內政部
      所公告之99年度高雄市低收入戶最低生活費用每人每月為
      11,309元計算始為合理。又此金額依內政部所公告之最低
      生活費用計算內容，已包括水電費、勞健保、稅捐、房租
      、醫藥費、保險等費用在內，除特殊情形外，抗告人逾此
      範圍所主張之項目及金額即難認必要。故抗告人另主張每
      月房租6,000 元之支出，因已包括於上開內政部公告金額
      之生活費用中，抗告人就此部分之主張，即不足採。
（三）就抗告人主張因配偶去世，獨力扶養二名未成年子女杜雪
      菁、杜國誌部份，業據其提出戶籍謄本、子女之96至97年
      度綜合所得稅各類所得資料清單及財產歸屬清單為證（原
      審卷第21、25-30 頁），依該子女近2 年均無財產或所得
      資料，堪認有受扶養之必要。依上開說明，其等之每月扶
      養費用亦應以11 ,309 元之計算，始屬合理，而抗告人陳
      報每月支出2 名未成年子女扶養費各6,000 元，有財產及
      收入狀況說明書可憑（原審卷第10頁），仍在上開最低生
      活費之範圍內，尚屬可採。
（四）抗告人名下無財產，有其財產歸屬資料清單在卷可稽（原
      審卷第22頁）。又抗告人之總債務為468,555 元（包含資
      產管理公司部分之債務），縱以法定最高利率上限即週年
      利率20％計算之結果，抗告人每月因積欠上開債務而應支
      付之利息，至多亦不超過7,809 元（計算式：468,555 ×
      20％÷12＝7,809 ，小數點以下四捨五入），再加計抗告
      人每月個人生活費11,309元及二名未成年子女扶養費12,0
      00元，以抗告人前開每月平均應有之收入47,540元計算之
      結果，並非不能支應，且尚有餘款16,422元可逐步清償上
      開債務之本金，且依此計算，抗告人僅需約2 至3 年即能
      清償上開債務，況經逐次攤還本金後，抗告人每月應繳利
      息負擔將日漸減輕，其每月收入所餘可供償還本金之金額
      將逐步增加。易言之，抗告人既有上開固定且可供償債之
      收入，應在未來相當期限內可逐步將債務清償完畢，難謂
      已陷於不能清償債務或有不能清償債務之虞之情形。
五、綜上所述，抗告人並無不能清償債務或有不能清償債務之虞
    之情形，其本件更生之聲請與上述之法定要件不符，即無從
    准許，而應予以駁回。故本件抗告人既無不能清償或不能清
    償之虞之情形，原審駁回抗告人更生之聲請即無違誤。抗告
    意旨指摘原裁定不當，求予廢棄另為裁定，為無理由，應予
    駁回。
六、據上論結，本件抗告為無理由，依消費者債務清理條例第15
    1 條，民事訴訟法第495 條之1 第1 項、第449 條第1 項、
    第95條、第78條，裁定如主文。
中    華    民    國    99    年    12    月    30    日
                  民事第四庭  審判長法  官  黃宏欽
                                    法  官  楊淑儀
                                    法  官  郭文通
上為正本係照原本作成。
本件不得再抗告。
中    華    民    國    99    年    12    月    30    日
                                    書記官  黃琬婷

司法院資訊處製作；財團法人民間司法改革基金會備份。
